臺灣高等法院臺南分院民事判決　96年度上易字第80號
上　訴　人　甲○○
訴訟代理人　林崑城律師
複代理人　　丙○○
訴訟代理人　曾柏暠律師
被上訴人　　乙○○
　　　　　　　　　　　　之2號
訴訟代理人　林春發律師
上列當事人間請求確認無優先承買權事件，上訴人對於中華民國
96年2月12日臺灣嘉義地方法院第一審判決（95年度訴字第596號
）提起上訴，本院於96年6月5日言詞辯論終結，判決如下：
    主  文
上訴駁回。
第二審訴訟費用由上訴人負擔。
    事實及理由
一、按確認法律關係之訴，非原告有即受確認判決之法律上利益
    者，不得提起之，民事訴訟法第二百四十七條第一項前段定
    有明文。又所謂即受確認判決之法律上利益，係指因法律關
    係之存否不明確，致原告在私法上之地位有受侵害之危險，
    而此項危險得以對於被告之確認判決除去之者而言，最高法
    院四十二年臺上字第一○三一號判例意旨可資參照。上訴人
    主張被上訴人對於原審法院執行處九十五年度執字第三０七
    八號由上訴人拍定之執行標的物，即坐落嘉義縣水上鄉○○
    ○段重劃小段八四一地號土地（下稱系爭農地）主張有優先
    購買權，致上訴人拍定之系爭農地有不能取得所有權之危險
    ，因認該危險得以對於被上訴人之確認判決除去，核與上開
    規定相符，應准許之，先予敘明。
二、上訴人起訴主張：上訴人為原審九十五年度執字第三０七八
    號執行標的物（系爭農地）之拍定人，因系爭農地有農地重
    劃條例之適用，依該條例第五條第三款規定，毗連耕地之現
    耕所有權人有優先購買權，被上訴人為鄰地即同段八四二地
    號土地共有人之一，於系爭農地拍定後持村長開立之現耕證
    明書主張優先購買權。但被上訴人所有之鄰地，係委由訴外
    人馬喜春耕作，被上訴人籍設桃園中壢，以擺攤為業，無現
    耕之事實。委託他人經營之農地現耕人，應以自行耕作農地
    一部分為限，若由無法自行耕作之外行人，購買鄰地後又委
    由他人耕作，增加耕種成本，已失去農業發展條例擴大農業
    規模，減少支出成本之立法美意。為此請求確認被上訴人無
    自耕、現耕事實，無優先購買系爭農地權利等語。並聲明：
　(一)原判決廢棄。
　(二)確認被上訴人乙○○對於坐落嘉義縣水上鄉○○○段重劃小
    段八四一地號土地（即嘉義地方法院八十五年年度執字第三
　　０七八號執行標的物）無優先承買權。
三、被上訴人則以：農地重劃條例第五條第三款所謂「毗連耕地
    之現耕所有權人」，依立法意旨為擴大農場經營面積，適合
    機械耕作需要之目的性解釋，及司法院大法官會議釋字第五
    八０號以：自認耕作不以人力親自實施耕作為限，為農業科
    技化及企業化經營之自行耕作或委託代耕者亦屬之等解釋意
    旨，該款應指「毗連耕地現在持續耕作之所有權人」，至於
    是「親耕」或「代耕」均非所問，以發揮耕作機械化之耕地
    效能。被上訴人之夫已過世，被上訴人必須獨自肩負賺錢養
    育子女責任，無法兼顧農事，乃將某些農事交由訴外人即其
    親舅馬喜春「發落」（臺語），並不違反常情，且現今農業
    科技發達，許多農事早以機械代替人工，訴外人馬喜春僱工
    等費用均與被上訴人結算，縱被上訴人現無力親自實施耕作
    ，只要遵循「農地農用」之規範，即符合農地重劃條例第五
    條第三項規定之條件等語置辯。並答辯聲明：駁回上訴。
四、上訴人主張為系爭農地拍定人，因系爭農地為重劃區內之土
    地，有農地重劃條例之適用，依該條例第五條第三款規定，
    毗鄰地現耕所有權人有優先購買權，被上訴人為同段八四二
    地號鄰地所有權人，於上訴人拍定後，持塗溝村長開立之「
    現耕證明」書主張優先購買權等情，有土地所有權狀及登記
    謄本在卷可稽，且為被上訴人所不爭執，並經原審調取原審
    九十五年度執字第三０七八號執行卷宗核閱屬實，堪信為真
    。
五、上訴人主張農地重劃條例第五條第三款規定之「毗連耕地之
    現耕所有權人」，限於現仍親自實施耕作之土地所有權人，
    被上訴人將土地委有訴外人馬喜春耕作，籍設桃園中壢擺路
    邊攤為業，並無自耕或現耕事實，無優先購買權等情，為被
    上訴人否認並辯稱：現今農業科技發達，許多農事早以機械
    代替人工，雖由訴外人馬喜春僱工，然事後均與被上訴人結
    算，與「現耕所有權人」之規定並無不符，應有優先購買權
    等語。則本件爭點在於被上訴人是否為農地重劃條例第五條
    第三款規定毗連耕地之「現耕所有權人」。
六、上訴人主張被上訴人非現耕所有權人，係以被上訴人於原審
    民事執行處九十五年十月五日於上開執行程序中陳稱：其將
    所有之同段八四二地號耕地委由訴外人馬喜春發落播種、施
    肥及收割事宜，在中壢市擺路邊攤等情，以及內政部九十五
    年十月三十日內授中辦地字第０九五００五三二四六號函覆
    原告以「所謂毗連耕地之現耕所有權人，係指與欲出售之土
    地四周邊界相連，且現仍自行耕作之土地所有權人」等詞為
    據，此有上開執行案卷及內政部上開函文影本在卷可稽。然
    查農地重劃條例第五條第三款規定，重劃區內耕地出售時，
    毗連耕地之現耕所有權人，有優先承購權，其立法意旨，乃
    在擴大農場經營面積，以適合機械耕作之需要，俾發揮耕地
    之效能（最高法院八十一年臺上字第二五五三號裁判要旨可
    資參照）。本件被上訴人雖至中壢工作，然其土地現為耕作
    使用，會不定時返回看顧田地，對於該耕地自負耕作收成盈
    虧等情，業經證人馬喜春於原審到庭證稱：「（你耕作幾區
    田地？）和我自己的共有七、八區，我會巡視被告的地，幫
    他澆水、發落巡視田地，告訴她要噴藥，我幫她叫工人，現
    在都是機械化不太需要人工。」、「（呂進榮拍賣的土地？
    ）之前我幫他處理耕作事宜，他叫我做，後來租給我做，由
    我收成，被告的田地也都是由我發落，澆水、噴藥、施肥等
    事項，收成後我再與被告算錢。」「（田地原何人工作？）
    被告的先生，往生後由我幫忙發落。」、「（被告有回來看
    過？）有。如果施肥不夠她都會再加強，澆水我會幫她處理
    。」證人呂平三在原審證稱：「（被告是否有在耕作？）有
    ，巡視看看是否有澆水並交代她的舅舅施作。」、「（被告
    有房子在這裡？）有舊房子，她有空就回來看看。」、「（
    一個月回來幾次？）兩、三次。如果有播種回來就比較多次
    。」、「（都是僱工作？）是，現在都是機械化不用人工。
    」、「（是否看過被告巡視她的土地？）有。」、「（看過
    幾次？）播種的時候回來有五、六次。」、「（從被告先生
    死後看過幾次？）撥種的時候會好多次。」，參以現代農事
    多以機械代替人力，耕地究係由現耕耕地所有權人己力親為
    耕作、以機械代替人力、抑或委請他人實施耕作，均係耕地
    所有權人基於成本考量所為耕作方式之選擇，被上訴人之耕
    地並未出租他人或與他人設定永佃權、典權之情事，亦無任
    其荒廢，或作為非農耕使用之情事，應不影響其為上開內政
    部函文所示「自行耕作之土地所有權人」之認定，亦無違上
    開農地重劃條例第五條第三款發揮耕地效能，適合機械耕作
    之立法意旨。又現今之農業已走向分工，專業之企業經營模
    式，家庭農場為擴大經營規模，農業經營者無法就農耕業務
    事事躬親，必須以委託代耕或其他方式經營之，以提昇農業
    經營效率，且社會上亦有代耕中心、育苗中心、噴藥除草團
    隊等服務業產生，此為經濟發展之必然趨勢，家庭農場之農
    業經營不宜再侷限於親自下田之行為，內政部農業委員會亦
    同此認定，有內政部九十六年五月十一日覆本院函可稽。參
    以現今對農地採「農地農用」政策，不再限制農地所有權人
    以有自耕能力者為限，尤應做如此解釋，是被上訴人抗辯其
    為現耕所有權人可採。被上訴人既符合農地重劃條例第五條
    第三款規定毗連耕地之現耕所有權人規定，自得依該條款主
    張優先購買權。
七、綜上，基於現代農業專業化及機械化經營分工之必然趨勢，
    人力親為耕作應非判斷現耕之依據，上訴人有關農地重劃條
    例第五條第三款毗連耕地之現耕所有權人，須以耕地所有權
    人親自實施耕作之主張不可採，被上訴人為毗連耕地所有權
    人，其委由訴外人馬喜春巡視看顧耕地，自負耕作收成盈虧
    ，與上開「現耕所有權人」規定並無不符，依上揭農地重劃
    條例規定自得主張優先購買權。從而，上訴人請求確認被上
    訴人對於系爭農地無優先購買權云云，為無理由，應予駁回
    。原審為上訴人敗訴之判決，並無不合。上訴意旨指摘原判
    決不當，求予廢棄改判，為無理由，應予駁回。
八、本件判決之基礎已臻明確，兩造其餘之攻擊、防禦方法及舉
    證，核與判決無影響，毋庸一一論列，併此敘明。
四、據上論結，本件上訴為無理由，依民事訴訟法第449條第1項
    、第78條，判決如主文。
中　　華　　民　　國　　96　　年　　6　　月　　20　　日
                  民事第四庭    審判長法　官　  王惠一
                                      法　官　  王浦傑
                                      法　官　  蘇重信
上為正本係照原本作成。
不得上訴。
中　　華　　民　　國　　96　　年　　6　　月　　20　　日
                                      書記官    黃文生
